【裁判字號】    97,訴,365
【裁判日期】    980115
【裁判案由】    徵收補償
【裁判全文】
臺中高等行政法院判決
                                    97年度訴字第365號
                              .
原      告  甲○○
訴訟代理人  何邦超        律師
被      告  臺中縣政府
代  表  人  乙○○
訴訟代理人  戊○○
            己○○
            丁○○
輔  佐  人  丙○○
上列當事人間因徵收補償事件，原告不服內政部中華民國97年7
月29日台內訴字第0970041830號訴願決定，提起行政訴訟。本院
判決如下︰
    主  文
原告之訴駁回。
訴訟費用由原告負擔。
    事實及理由
一、事實概要：本件科學工業園區管理局為辦理中部科學工業園
    區第3期發展區（后里基地-七星農場）工程用地需要，報經
    內政部以95年11月6日台內地字第0950173058號函核准徵收
    臺中縣后里鄉○○○段七星小段1地號等48筆土地及其土地
    改良物，被告以95年11月10日府地權字第09503143001號公
    告徵收，公告期間自95年11月13日起至95年12月13日止。原
    告對其所有坐落工程範圍內之臺中縣牛稠坑段七星小段31及
    33地號土地上（下稱系爭土地）之藤川七農林作物實測種植
    數量短少及竹竿支架栽培網架、灌溉用設施、貨櫃屋搬遷補
    償費等漏估不服，於95年12月10日向被告提出異議，復於96
    年2月1日向被告提出書面陳情，請求被告儘速安排日期確實
    查估。嗣因徵收範圍內有部分土地改良物漏辦徵收，經被告
    以96年2月7日府地權字第09600417391號公告一併徵收漏（
    複）估之土地改良物，被告同時以96年2月7日府地權字第
    09600417394號函通知原告一併徵收系爭土地之土地改良物
    「漏（複）估部分」藤川七、鍍鋅管栽培網架、噴灌設備（
    PVC軟硬管灌設施），合計補償新臺幣（下同）7,917,805
    元。被告並以96年2月13日府地權字第0960038614號函復原
    告查復結果。原告不服，於96年3月5日向被告提出異議，主
    張農作物數量與單價差距太大，期能以現場查估為基礎要求
    ，不宜以不合理之化算公式計算。嗣被告依據查估公司複估
    結果，以96年6月15日府地權字第09601671521號公告一併徵
    收系爭土地上漏（複）估「農業輔助生產設備及爬升網繩」
    土地改良物，被告並以96年7月31日府地權字第09602 11860
    號函通知原告，訂於96年8月3日發放漏（複）估補償費計83
    ,456元。原告仍不服，主張上開徵收農業輔助生產設施及爬
    升網繩之公告內容與實況出入甚大等情，於96年7月18日再
    次提出異議，經被告函轉請查估公司辦理後，被告以96 年9
    月18日府地權字第0960262645號函復原告。原告仍不服，提
    起訴願，遭決定不受理，遂提起行政訴訟。
二、本件原告主張：
    本件科學工業園區管理局為辦理中部科學工業園區第3期發
    展區（后里基地-七星農場）工程用地需要，報經內政部以
    95年11月6日台內地字第0950173058號函核准徵收臺中縣后
    里鄉○○○段七星小段1地號等48筆土地及其土地改良物，
    被告以95年11月10日府地權字第09503143001號公告徵收，
    原告對其所有坐落工程範圍內之臺中縣牛稠坑段七星小段31
    及33地號土地上（下稱系爭土地）之藤川七農林作物實測種
    植數量短少及竹竿支架栽培網架、灌溉用設施、貨櫃屋搬遷
    補償費等漏估不服，於95年12月10日向被告提出異議，經被
    告以96年2月7日府地權字第09600417394號函通知原告一併
    徵收系爭土地之土地改良物「漏（複）估部分」藤川七、鍍
    鋅管栽培網架、噴灌設備（PVC軟硬管灌設施），合計補償
    7,917,805元。原告不服再於96年3月5日向被告提出異議，
    嗣被告依據查估公司複估結果以96年7月31日府地權字第096
    0211860號函通知原告，系爭土地上漏（複）估「農業輔助
    生產設備及爬升網繩」土地改良物訂於96年8月3日發放漏（
    複）估補償費計83,456元。原告向臺糖公司承租3公頃（30,
    000平方公尺）之耕地，全面密植，被告未依土地法第5條、
    土地徵收條例第32條及土地徵收條例施行細第32條規定，將
    區內作業畦溝、農路、排水溝、蓄水池．．．等農地上合法
    改良土地，生產作物之一部分，依法予以涵括計入實際耕作
    面積給予補償，致被告查估化算所核定面積，僅為18,132.
    8平方公尺，顯不合理。藤川七查估單價未依土地法第22條
    及土地徵收條例第31條規定，按成熟時之孳息估定之。鍍鋅
    管栽培網架與竹竿支架栽培網架，應屬查估同一品項，被告
    未就竹竿支架栽培網架補償單價比照鍍鋅管栽培網架補償基
    準，發給遷移費。鍍鋅管栽培網架查估基準，未依對原告較
    為有利之舊法規給予補償。被告未依行為時土地法第215條
    第1項前段及第244條所定給予相當遷移費，自不合法。又本
    件原告提起訴願，係全案先行向被告提出，被告本應依法先
    行完成本案復議程序，再行轉提訴願，惟被告逕送訴願後，
    因欠缺復議程序而遭訴願決定不受理。本件原欠缺復議程序
    ，雖遭訴願決定不受理，然於訴願程序終結後，被告補正復
    議行為，依行政程序法第114條第1、2項規定，其補正未於
    訴訟程序終結前為之，訴願決定仍屬不合法等情。並聲明求
    為判決：訴願決定及原處分（被告96年2月13日府地權字第
    096003861 4號函及96年9月18日府地權字第0960262645號函
    ）均撤銷，被告除原處分金額外應再核給原告如起訴狀附件
    一：臺中縣中部科學園區第三期七星農場用地農作物原告請
    求補償清冊內載藤川七、鍍鋅管栽培網架、竹竿支架栽培網
    架所示應再給付金額等各徵收補償金額之處分，並給付原告
    20,498,739元，並自起訴狀繕本送達被告翌日起至清償日止
    按年利率百分之五計算之利息。
三、被告則以：
    有關藤川七補償費之計算，係由查估公司依據「臺中縣農作
    改良物徵收補償費查估基準」規定，藤川七每平方公尺收穫
    價值（新臺幣：元），依藤川七高度，分別計價。本件藤川
    七之種植數量係依現場種植狀況勘查查估而得。因「臺中縣
    農作改良物徵收補償費查估基準」並未規定藤川七每平方公
    尺種植株數之上限，為求符合常理及補償標準一致性，爰參
    依較具公信力及社會普遍認同之行政院農業委員會臺南區農
    業改良場所之研究報告作為查估之計算基準（2.5 株/平方
    公尺），換算藤川七種植面積（種植面積=實際勘查種植株
    數/「2.5株/平方公尺」）以進行查估補償。本件對查估株
    數，原告並不爭執，經據以換算後之藤川七等級：1公尺以
    上未滿2公尺，計2,072平方公尺，2公尺以上未滿3公尺，計
    5,518.4平方公尺，3公尺以上未滿4公尺，計10,542.4平方
    公尺，合計種植面積計18,132.8平方公尺。關於鍍鋅管網架
    設施拆遷補償費之計算，依據「臺中縣辦理農業設施栽培材
    料拆遷補償費查估基準」第2點第7項規定：「鍍鋅管網架設
    施比照鍍鋅管架塑膠網室設施每10公畝拆遷補償費新臺幣15
    萬元之分級方式表。」按其不同規格分別計算之。本件鍍鋅
    管網架設施，符合上開分級方式表等級四之規定，乃依其實
    際之間距、跨距、舖網、高度等規格，計算出該項設施之單
    價為52.5元/平方公尺（15萬/1,000「10公畝」*35%「管徑
    成數10%+間距成數5%+跨距成數10%+舖網成數5%+ 高度成數
    5%」），經計算後上開拆遷補償費為5,565元，並無違誤。
    原告稱應依「臺中縣辦理農業設施栽培材料拆遷補償費查估
    基準」第2點第4項規定：「鍍鋅管架塑膠網室設施每10公畝
    拆遷補償費新臺幣15萬元。」予以補償乙節，茲因原告所有
    農業設施栽培材料係屬鍍鋅管網架，並非鍍鋅管架塑膠網室
    ，被告94年7月19日訂定之「臺中縣辦理農業設施栽培材料
    拆遷補償費查估基準」尚無該補償項目，嗣經被告再於95年
    9月27日以府農務字第0950270175號令增訂該項補償項目，
    案經華聲科技不動產估價師聯合事務所複估後，並經被告以
    96年2月7日府地權字第09600417391號公告徵收（複估）在
    案，並無原告稱採用未公告周知之「臺中縣辦理農業設施栽
    培材料拆遷補償費查估基準」補償項目（鍍鋅管網架設施）
    據以補償，顯係誤解。至原告所述有關「鍍鋅管網架設施比
    照鍍鋅管架塑膠網室設施每10公畝拆遷補償費15萬元之分級
    方式表」應另加給所需之拆卸、搬遷及安裝等相關費用乙節
    ，核拆遷補償費內容已隱含上開相關費用，是如依該分級方
    式表所定內容給予拆遷補償費者，即不再給予所需之拆卸、
    搬遷及安裝等相關費用，以免重複給予拆遷補償費。關於農
    業輔助生產設施（長枝竹）（竹架）數量計算，其橫桿支架
    係依現場種植排數之長度除以每支長枝竹長度5米計算每排
    所需之支數，而直立支架之數量按現場之支架長度2米每組2
    支換算所需之長枝竹支數，2項合計4,011支，至原告所稱應
    依「臺中縣辦理農業設施栽培材料拆遷補償費查估基準」規
    定予以補償乙節，核「臺中縣辦理農業設施栽培材料拆遷補
    償費查估基準」並無該補償項目，且本件竹竿支架業已不耐
    風吹雨淋日晒而破舊斑駁，嗣經被告另參依「臺中縣農作改
    良物徵收補償費查估基準」零星竹類長枝竹頭圍3吋以下每
    枝單價3元予以查估補償，是被告以上開查估基準核算補償
    費，已採對原告較有利之方式從優辦理補償。至原告所陳有
    關PVC硬管、大小馬達、電線電纜及開關箱組等設施均屬「
    噴灌設備(PVC軟硬管灌溉設施)」，業經被告公告補償，且
    經原告領訖該遷移費在案，而貨櫃屋因屬臨時擺放性質，故
    不予補償等語，資為抗辯。並聲明求為判決駁回原告之訴。
四、兩造之爭點在於原告提起課予義務訴訟是否合法，及原告提
    起給付訴訟是否有理由，經查：
  (一)關於原告請求命被告給付原告20,498,739元，並自起訴狀繕
    本送達被告翌日起至清償日止按年利率百分之五計算之利息
    部分：按提起一般給付之訴請求金錢給付，必須以該訴訟可
    直接行使給付請求權時始可為之。如依其請求基礎法律關係
    之規定，尚須先由行政機關核定其請求權者，則於提起一般
    給付之訴前，應先提起課予義務之訴，請求行政機關作成核
    定之處分，並為一定金額之給付（最高行政法院93年判字第
    35號判決參照）。次按「國家因公用或其他公益目的之必要
    ，雖得依法徵收人民之財產，但應給予合理之補償，且應儘
    速發給。倘原補償處分已因法定救濟期間經過而確定，且補
    償費業經依法發給完竣，嗣後直轄市或縣（市）政府始發現
    其據以作成原補償處分之地價標準認定錯誤，原發給之補償
    費短少，致原補償處分違法者，自應於相當期限內依職權撤
    銷該已確定之補償處分，另為適法之補償處分…」（司法院
    釋字第652號解釋參照），足見徵收土地改良物應發給之補
    償費，須經直轄市或縣（市）政府為補償之核定處分（依土
    地徵收條例第36條之一規定徵收補償費之核計辦法，由中央
    主管機關定之，土地徵收條例施行細則第29條規定補償金額
    之計算及發給，由土地所在直轄市或縣（市）主管機關為之
    。）並由直轄市或縣（市）政府公告之（參見土地徵收條例
    第18條，土地徵收條例施行細則第21條第1項第4款規定）。
    本件原告之訴，於97年11月27日追加之訴後，其訴之聲明固
    已求為判決：訴願決定及原處分（被告96年2月13日府地權
    字第0960038614號函及96年9月18日府地權字第0960262645
    號函）均撤銷，被告除原處分金額外應再核給原告如起訴狀
    附件一：臺中縣中部科學園區第三期七星農場用地農作物原
    告請求補償清冊內載藤川七、鍍鋅管栽培網架、竹竿支架栽
    培網架所示應再給付金額等各徵收補償金額之處分，並給付
    原告20,498,739元，並自起訴狀繕本送達被告翌日起至清償
    日止按年利率百分之五計算之利息（見本院卷第97頁原告準
    備書狀）。有依前開說明先提起課予義務之訴，請求行政機
    關作成核定之處分，並為一定金額之給付之請求。惟原告起
    訴時僅提起給付訴訟，此觀起訴狀之案由欄載明「原告與被
    告間，因徵收補償額事件提起給付訴訟。」其訴之聲明欄亦
    僅載「壹、原告因核定徵收補償額不當，原告提起給付訴訟
    ，請求以原告所列清冊補償額，扣除被告已發給之補償費後
    ，應再給付新臺幣20,498,739元之作物補償費及設備遷移費
    。
    貳、訴訟費用由被告負擔。」（見本院卷第4頁起訴狀），
    足見原告原僅提起給付之訴，嗣雖於97年11月27日追加課予
    義務之訴，但其追加已逾法定期限而不合法，應予駁回，詳
    如後述，故其給付之訴部分，既因其請求基礎法律關係之規
    定，尚須先由行政機關核定其請求權，其於提起本件一般給
    付之訴前，應先提起課予義務之訴，請求行政機關作成核定
    之處分，乃原告未先提起課予義務之訴，請求行政機關作成
    核定之處分，遽行提起本件給付之訴，其給付之請求自欠依
    據而無理由，應以判決駁回之。
  (二)關於原告聲明求為判決：訴願決定及原處分（被告96年2月
    13日府地權字第0960038614號函及96年9月18日府地權字第
    0960262645號函）均撤銷，被告除原處分金額外應再核給原
    告如起訴狀附件一：臺中縣中部科學園區第三期七星農場用
    地農作物原告請求補償清冊內載藤川七、鍍鋅管栽培網架、
    竹竿支架栽培網架所示應再給付金額等各徵收補償金額之處
    分部分，按「撤銷訴訟之提起，應於訴願決定書送達後2個
    月之不變期間內為之。但訴願人以外之利害關係人知悉在後
    者，自知悉時起算。」行政訴訟法第106條第1項定有明文。
    關於課予義務訴訟同法雖無相同規定，但起訴之前仍有訴願
    前置，與撤銷訴訟並無不同，基於法律關係安定之要求，通
    說認仍宜類推適用該規定（見翁岳生先生主編行政訴訟法逐
    條釋義第374頁、吳庚先生著行政法之理論與實用增訂七版
    第597頁）。本件訴願決定書即內政部中華民國97年7月29日
    台內訴字第0970041830號訴願決定書，係於97年7月31日送
    達訴願人即本件原告，有送達證書附訴願卷（見該卷第124
    頁）可稽，其2個月之不變期間加計在途期間在97年10月7日
    即告屆滿。原告雖於97年9月30日向本院提起本件行政訴訟
    ，但依其起訴狀載，其僅提起給付之訴而不及於課予義務之
    訴（見本院卷第4頁起訴狀），嗣雖於97年11月27日追加課
    予義務之訴（見本院卷第97頁原告準備書狀），已如前述，
    但其追加之訴已逾法定期限而不合法，本應以裁定駁回其追
    加之訴，為論述之便，併以判決駁回之。又本件原告追加課
    予義務之訴並不合法而應予駁回，已如上述，則有關原告提
    起訴願未先經復議程序，是否合法，嗣被告作成復議決定，
    已否合法補正，於結論已不生影響，無庸再詳予論列，併此
    敘明。
五、據上論結，本件原告之訴為無理由，依行政訴訟法第195條
    第1項後段、第98條第1項前段，判決如主文。
中    華    民    國    98    年    1    月    15    日
                臺中高等行政法院第三庭
                                審判長法  官  王 茂 修
                                      法  官  莊 金 昌
                                      法  官  林 金 本
以上正本證明與原本無異。
如不服本判決，應於判決送達後20日內向本院提出上訴書狀，其
未表明上訴理由者，應於提起上訴後20日內向本院提出上訴理由
書（須依對造人數附具繕本）；如於本判決宣示或公告後送達前
提起上訴者，應於判決送達後20日內補提上訴理由書（須附繕本
）。未表明上訴理由者，逕以裁定駁回。
中    華    民    國    98    年     1    月   15     日
                                      書記官 陳 滿 麗


司法院資訊處製作；財團法人民間司法改革基金會備份。
